【裁判字號】    97,交訴,72
【裁判日期】    980427
【裁判案由】    過失致死
【裁判全文】
臺灣板橋地方法院刑事判決              97年度交訴字第72號
公  訴  人  臺灣板橋地方法院檢察署檢察官
被      告  丙○○
選任辯護人  梁裕勝律師
上列被告因過失致死案件，經檢察官提起公訴（96年度偵續字第
22號、97年偵字第9851號），本院判決如下：
    主  文
丙○○犯業務過失致人於死罪，處有期徒刑壹年。
    事  實
一、丙○○為威鉅登廣告有限公司僱用之員工，平日負責廣告製
    品之加工及施工，並以駕駛為其附隨業務，為從事業務之人
    。其於民國94年7 月13日上午10時36分許，駕駛威鉅登廣告
    有限公司所有車牌號碼Q2-4372 號自用小貨車，搭載同事胡
    松德，沿臺北縣土城市○○路○ 段由土城往中和方向行駛，
    欲為公司例行業務即將廣告顏料桶載往資源回收場回收，途
    經同路段52巷前，原應注意車前狀況及兩車併行之距離，隨
    時採取必要之安全措施，而當時天候晴、日間自然光線、柏
    油路面乾燥無缺陷及障礙物、視距良好，並無不能注意之情
    事，竟疏未注意，貿然利用距離內外車道線僅0.7 公尺之狹
    小空間，自外車道強行超越左側某部小貨車及右側由孫清藤
    騎乘之車牌號碼GNO-466 號重型機車，卻因間距過小，所駕
    車輛右後車角不慎擦撞到孫清藤騎乘機車之左車尾扶手處鋼
    條，孫清藤因而人車倒地，受有頭部外傷併腦出血、脾臟破
    裂、雙側氣胸等傷害，雖經送醫救治，仍因外傷性出血性腦
    病變，成植物人狀態，延至96年12月12日上午10時許，終因
    併發心臟病心因性休克死亡。丙○○則於肇事後，在有偵查
    犯罪職務之警員到場處理時，向據報前來尚不知何人犯罪之
    警員自首承認肇事，接受裁判。
二、案經被害人孫清藤之子即指定代行告訴人乙○○訴由臺北縣
    政府警察局土城分局報告臺灣板橋地方法院檢察署檢察官偵
    查起訴。
    理  由
一、訊據被告丙○○固坦認於94年7 月13日上午10時36分許，駕
    駛威鉅登廣告有限公司所有車牌號碼Q2-4372 號自用小貨車
    ，行經臺北縣土城市○○路○ 段52巷前之事實，惟矢口否認
    應負業務過失致人於死罪責，辯稱：其並非以駕駛為業，斯
    時亦無檢察官所指之超車行為，所駕車輛應未與孫清藤騎乘
    之機車碰觸云云。經查：
（一）本件車禍之發生，係因被告未注意車前狀況及兩車併行之
      距離，貿然利用距離內外車道線僅0.7 公尺之狹小空間，
      自外車道強行超越左側某部小貨車及右側由孫清藤騎乘之
      機車，卻因間距過小，所駕車輛右後車角不慎擦撞到孫清
      藤騎乘機車之左車尾扶手處鋼條等情，經比對現場監視器
      錄影畫面、兩車損壞情形、現場刮地痕及血跡，即可得知
      。此除有卷附現場圖、道路交通事故調查報告表、現場照
      片及現場監視器錄影光碟各一份可資證明（見94偵18044
      偵查卷第25至38頁及光碟片存放袋），並經中央警察大學
      鑑定無誤，有該校97年3 月28日校鑑科字第0960001162號
      鑑定書一份足以佐證（見96偵續22偵查卷第27至59頁）。
      按汽車行駛時，駕駛人應注意車前狀況及兩車併行之間隔
      ，隨時採取必要之安全措施，道路交通安全規則第94條第
      3 項定有明文，被告領有適當駕駛執照，對此自難諉為不
      知。而依前揭道路交通事故調查報告表、現場照片所示，
      當時天候晴、日間自然光線、柏油路面乾燥無缺陷及障礙
      物、視距良好，並無不能注意之情事，被告疏未注意致發
      生車禍，自有過失。又孫清藤因本件車禍，受有頭部外傷
      併腦出血、脾臟破裂、雙側氣胸等傷害，有長庚紀念醫院
      診斷證明書、廣川醫院診斷證明書各一份存卷可參（見94
      偵18044 偵查卷第18、59頁）。雖經送醫救治，仍因外傷
      性出血性腦病變，成植物人狀態，延至96年12月12日上午
      10時許，併發心臟病心因性休克死亡之事實，則經臺灣板
      橋地方法院檢察署檢察官督同檢驗員相驗明確，並有臺灣
      板橋地方法院檢察署勘驗筆錄、檢驗報告書、相驗照片、
      法務部法醫研究所（96）醫鑑字第0961102065號鑑定報告
      書、相驗屍體證明書各一份附卷可憑（見96相1596相驗卷
      第45、48至53、75至79頁）。嗣孫清藤經解剖、鑑定，認
      定其死亡，「由病情的連續性和持續性住院應與先前車禍
      仍有相關性」乙節，亦有解剖照片、法務部法醫研究所（
      96）醫鑑字第0961102065號鑑定報告書各一份在卷可稽（
      見96相1596相驗卷第62至71、85至91頁）。據此，被告之
      過失行為與孫清藤之死亡間，顯具相當因果關係。
（二）被告固以前詞置辯，惟：
    １被告依據內政部警政署刑事警察局95年6 月5 日刑鑑字第
      0950040959號鑑定書（見94偵18044 偵查卷第144 、145
      頁）所載意見，即：在被告所駕車輛上採集之油漆與孫清
      藤所乘機車上發現疑似外來之藍色物質經化驗、比對結果
      ，成分不同，進而指稱兩車並未碰撞云云，顯有誤會。蓋
      該報告原即指明：「……欲引用本鑑定結果時，請務必配
      合現場實際狀況與所採證物相互之關連性，考量疑似擦撞
      點之相對高度是否吻合，疑似擦撞點所可能形成之擦痕是
      否能相對應等條件，並參酌相關偵查情形綜合研判案情。
      」；而本件車禍之過程乃「肇事小貨車右後車角有與肇事
      機車左車尾扶手處發生撞擊，而且是肇事小貨車從後方追
      擦撞肇事機車」，係經逐一比對兩車車損痕跡之高度、特
      徵，配合監視錄影器所拍攝機車倒地方向，運用力學原理
      等科學知識所推知，有前揭中央警察大學97年3 月28日校
      鑑科字第0960001162號鑑定書足以佐參，該鑑定書並明確
      指稱：「刑事警察局於肇事小貨車鑑定之標準漆取樣部位
      ，不是與肇事機車左車尾扶手處發生撞擊附近處之部分，
      ……不能證明兩車沒有發生接觸」、「左車尾扶手處鋼條
      上之藍色油漆，極可能自肇事小貨車右後車角該兩處部分
      之間轉移而來」（見96偵續22偵查卷第54、56頁）；另本
      院將被告所駕車輛右後車角之漆片送驗結果，檢出聚酯樹
      脂及無機顏料二氧化鈦等成分，有卷附內政部警政署刑事
      警察局97年11月26日刑鑑字第0970164322號函可證（見本
      院卷第85頁），與內政部警政署刑事警察局95年6 月5 日
      刑鑑字第0950040959號鑑定書鑑定結果，即在孫清藤所乘
      機車上採集到之外來藍色物質檢出聚酯樹脂、無機顏料二
      氧化鈦及填充劑硫酸鋇等成分（見94偵18044 偵查卷第14
      4 頁）相對照，並無不符。是中央警察大學之鑑定意見，
      顯然有據。再者，被告於警、偵訊時原即供稱：「……我
      感覺重機車GNO-466 左前方碰到我自小貨車Q2-4372 的右
      側車尾。」、「……我只感到有一點振動，我往後照鏡一
      看，就看到被害人之機車往後滑出去了。」（見94偵1804
      4 偵查卷第6 、57頁），核與證人胡松德於警詢時所證：
      「我乘坐丙○○所駕自小貨車……，行駛至肇事處時，與
      重機車GNO-466 發生碰撞；當時我感到自小貨車停頓一下
      ，就看右後照鏡，發現重機車GNO-466 往自小貨Q2-4372
      右側後方倒地，人車往右側倒地，……我感到自小貨車Q2
      -4372 右側後方被重機GNO-466 撞擊。」等語（見94偵18
      044 偵查卷第20頁）無違，益徵被告所駕車輛確有與孫清
      藤騎乘之機車發生擦撞。被告此部分所辯，顯係卸責之詞
      ，不足採信。
    ２被告另指稱其並非以駕駛為業云云。然刑法上所謂業務，
      係指個人基於其社會地位繼續反覆所執行之事務，其主要
      部分之業務固不待論，即為完成主要業務所附隨之準備工
      作與輔助事務，亦應包括在內（最高法院71年臺上字第15
      50號判例要旨參照）。依證人即威鉅登廣告有限公司業務
      主任甲○○於本院審理時所證：「（問：車牌號碼Q2-437
      2 號自用小貨車作何用？）是施工載運物品要用，我們會
      到客戶處施工，例如要去掛國旗、掛路燈旗，就會開這部
      車載物品去，這臺車算是施工車。」、「被告平常會開這
      臺貨車……因為被告平常要載東西……被告負責後製加工
      及施工，後製加工是在公司作，但施工不一定，有時候會
      到客戶指定的處所施工，……需要載龐大的物品時就會開
      貨車。」、「（問：被告為何在案發當天開這臺貨車？）
      他要載回收桶去資源回收，我們公司有廣告用的顏料桶，
      被告是從公司載這些顏料桶去資源回收……他都是開公司
      的貨車載。」、「（問：公司多久會回收一次？）不一定
      ，要看囤積的數量，差不多一個禮拜要回收一次。」、「
      （問：平常是何人在回收？）公司裡面的人大家輪流，被
      告也會輪到。」等語（見本院卷第160 頁），顯見被告工
      作之主要業務乃廣告製品之加工及施工，施工時駕車載運
      廣告製品，亦是工作所需，而將廣告顏料桶回收，同屬工
      作上之例行業務。故被告此次駕車行為，與主要業務有直
      接、密切之關係，自可包含在業務概念中，而屬業務之範
      圍。被告此部分所辯，亦不足採。
（三）至檢察官起訴時，雖據上開中央警察大學97年3 月28日校
      鑑科字第0960001162號鑑定書意見，指摘被告之行為另違
      反道路交通安全規則第94條第1 項：「汽車在同一車道行
      駛時，除擬超越前車外，後車與前車之間應保持隨時可以
      煞停之距離。」及同規則第101 條第1 項第2 款：「前行
      車連貫二輛以上者，不得超車」等規定。惟觀之該鑑定書
      內容，本即認定本件車禍乃因被告所駕車輛為「超越前車
      」即孫清藤騎乘之機車時所發生，屬道路交通安全規則第
      94條第1 項規定之除外情形，自難認被告仍違反該規定；
      而同規則第101 條第1 項第2 款所稱之「超車」，當係指
      同條項第5 款規定：「……超越時應顯示左方向燈並於前
      車左側保持半公尺以上之間隔超過，行至安全距離後，再
      顯示右方向燈駛入原行路線。」之行車方式而言，倘前行
      車連貫二輛以上，猶以此方式強行超車，甚具危險性，自
      應禁止，但本案被告僅是以較高之速度連續「超越」左側
      兩部車輛，與前開規定所欲禁止之行為顯然有間。檢察官
      此部分所指，容有誤會。此外，起訴書固提及孫清藤為無
      照駕駛，依卷附亞東紀念醫院生化檢驗報告所示（見94偵
      18044 偵查卷第41頁），孫清藤於車禍發生前並有飲用酒
      類，然駕駛執照僅是駕駛汽車之許可憑證，無照駕駛與駕
      車是否有過失，無必然關係（最高法院85年度臺上字第79
      7 號判決要旨參照）；而換算孫清藤行為時所含呼氣酒精
      濃度為0.18MG/L（見96偵續22偵查卷第58頁），並未超過
      道路交通安全規則第114 條第2 款所定0.25MG/L標準，是
      孫清藤酒後無照騎乘機車雖有不該，在無其他證據足證孫
      清藤騎乘機車有不當行為之情形下，尚難逕認被告無照酒
      後駕車同為車禍發生之原因，此並經中央警察大學97年3
      月28日校鑑科字第0960001162號鑑定書鑑定意見同此認定
      ，併此敘明。
（四）綜上所述，本案事證明確，被告犯行洵堪認定，所辯乃卸
      責之詞，並無足採，應依法論科。
二、被告為威鉅登廣告有限公司僱用之員工，以駕駛為其附隨業
    務，係從事業務之人，業已認定如前，其於工作之際，執行
    公司例行業務即載運廣告顏料桶前往資源回收場，不慎肇事
    致人死亡，核被告所為，係犯刑法第276 條第2 項之業務過
    失致人於死罪。被告於肇事後，曾坦承與孫清藤騎乘之機車
    發生碰撞，已如前述，依臺北縣政府警察局土城分局道路交
    通事故肇事人自首情形紀錄表所載（見94偵18044 偵查卷第
    40頁），被告係在有偵查犯罪職權之機關尚不知何人為肇事
    者前，向前往處理車禍事故之警員王品正坦承為肇事者，接
    受裁判，符合自首要件，且未見自首之動機有何不良，茲依
    刑法第62條前段規定，減輕其刑。被告事後否認應負業務過
    失致人於死罪責，無非係受到內政部警政署刑事警察局95年
    6 月5 日刑鑑字第0950040959號鑑定書鑑定意見之影響，此
    乃辯護權之正當行使，不能認其先前之自首失其效力（最高
    法院84年度臺上字第829 號判決要旨參照），併予指明。爰
    審酌被告因駕駛疏失造成難以彌補損害，所生危害非輕，及
    被告之過失程度、素行、犯後態度、迄未與孫清藤家屬達成
    和解等一切情狀，量處如主文所示之刑。至被告肇事之時間
    ，雖係於96年4 月24日以前，惟孫清藤死亡即犯罪結果發生
    之時間，係於96年4 月25日之後，並不符合中華民國96年罪
    犯減刑條例所定之減刑條件（最高法院78年度臺上字第1833
    號判決要旨參照），尚不得依該減刑條例之規定予以減刑，
    附此敘明。
據上論斷，應依刑事訴訟法第299 條第1 項前段，刑法第276 條
第2 項、第62條前段，刑法施行法第1 條之1 第1 項、第2 項前
段，判決如主文。
本案經檢察官陳伯均到庭執行職務
中    華    民    國    98    年    4     月    27    日
                  交通法庭  審判長法  官  林海祥
                                  法  官  楊博欽
                                  法  官  許炎灶
以上正本證明與原本無異。
如不服本判決，應於收受判決後10日內向本院提出上訴書狀，並
應敘述具體理由；其未敘述上訴理由者，應於上訴期間屆滿後20
日內向本院補提理由書（均須按他造當事人之人數附繕本）「切
勿逕送上級法院」。
                                  書記官  屠衛民
中    華    民    國    98    年    4     月    27    日
附錄本案論罪科刑所引法條：刑法第276 條第2 項。
中華民國刑法第276 條（過失致死罪）
因過失致人於死者，處2 年以下有期徒刑、拘役或2 千元以下罰
金。
從事業務之人，因業務上之過失犯前項之罪者，處5 年以下有期
徒刑或拘役，得併科3 千元以下罰金。


司法院資訊處製作；財團法人民間司法改革基金會備份。
